臺灣高等法院刑事判決
110年度交上訴字第26號
上  訴  人  臺灣新竹地方檢察署檢察官 
被      告  范文維



選任辯護人  黃曼瑤律師
上列上訴人因被告過失致死等案件，不服臺灣新竹地方法院109
年度交訴字第98號，中華民國109年12月23日第一審判決（起訴
案號：臺灣新竹地方檢察署109年度偵字第4119號），提起上訴
，本院判決如下：
    主  文
原判決撤銷。
甲○○犯過失致死罪，處有期徒刑捌月。緩刑參年，緩刑期間付保
護管束，並應向檢察官指定之政府機關、政府機構、行政法人、
社區或其他符合公益目的之機構或團體，提供壹佰捌拾小時之義
務勞務。
    事  實
一、甲○○於民國109年2月28日，駕駛車牌號碼000-0000號自用小
    客車，沿新竹市浸水街由西往東方向行駛，於同日下午3時2
    9分許，行經新竹市○○街○○○街00巷○號誌、繪有「慢」字標
    線之交岔路口，本應注意應減速慢行小心通過，而依當時天
    候晴、日間自然光線，柏油路面乾燥無缺陷、無障礙物，無
    不能注意之情事，竟疏未注意，未減速慢行，適蔡煖汝騎乘
    車牌號碼000-000號普通輕型機車（其上搭載其子丁○○），
    沿新竹市樹下街93巷由北往南行駛，亦疏未注意讓右方車（
    即甲○○車輛）先行，因而發生碰撞，致蔡煖汝、丁○○人車倒
    地，蔡煖汝受有頭胸腹部鈍力損傷等傷害，丁○○受有外傷性
    硬膜外出血、硬膜下血腫併出血及顱骨骨折、顏面骨骨折併
    右第三顱神經麻痺等傷害，經送國泰醫療財團法人新竹國泰
    綜合醫院（下稱國泰醫院）治療後，上開腦傷所導致之肢體
    協調障礙，行動需他人扶持，同時為高心理危機狀態，情緒
    易怒、起伏大，難以控制自己情緒，需他人安撫與監督，認
    知層面受損，對危機事件的覺察與解釋不符合現實狀況，行
    為層面受損，欠缺執行日常事務的能力，皆需他人隨時在側
    監督與陪伴，已達身體或健康重大難治之重傷害程度；蔡煖
    汝則送醫因神經性休克合併出血性休克不治死亡。案發後，
    報案人或勤指中心轉來資料未報明肇事人姓名，新竹市警察
    局交通警察隊警員前往現場處理時，甲○○在場，於犯罪未被
    任何有偵查犯罪職權之機關或公務員發覺為肇事者前，當場
    承認為肇事人，而自首接受裁判。
二、案經蔡煖汝之夫丙○○、丁○○訴由新竹市警察局第三分局報請
    臺灣新竹地方檢察署（下稱新竹地檢署）檢察官相驗後偵查
    起訴。
    理  由
壹、證據能力
一、按被告以外之人於審判外之言詞或書面陳述，除法律有規定
    者外，不得作為證據；又被告以外之人於審判外之陳述，雖
    不符刑事訴訟法第159條之1至第159條之4之規定，而經當事
    人於審判程序同意作為證據，法院審酌該言詞陳述或書面陳
    述作成時之情況，認為適當者，亦得為證據。當事人、代理
    人或辯護人於法院調查證據時，知有第159條第1項不得為證
    據之情形，而未於言詞辯論終結前聲明異議者，視為有前項
    之同意，刑事訴訟法第159條第1項及第159條之5分別定有明
    文。經查，本判決下列所引用被告甲○○以外之人於審判外之
    陳述，檢察官、被告及辯護人對於證據能力無爭執，迄於本
    院言詞辯論終結前均未聲明異議，本院審酌上開證據資料作
    成時之情況，尚無違法不當或證明力明顯過低之瑕疵，亦認
    為以之作為證據應屬適當，爰依上開規定，認前揭證據資料
    均有證據能力。
二、次按除法律另有規定外，實施刑事訴訟程序之公務員因違背
    法定程序取得之證據，其有無證據能力之認定，應審酌人權
    保障及公共利益之均衡維護，刑事訴訟法第158條之4定有明
    文。本案以下所引用之非供述證據，並無證據證明係實施刑
    事訴訟程序之公務員違背法定程序所取得，且經本院於審理
    時合法踐行調查程序，自應認均具有證據能力，得作為證據
    。
貳、認定犯罪事實所憑之證據及理由
一、上開犯罪事實，業據被告坦承不諱（見相162卷第16至17反
    面、23、62至63頁，偵4119卷第5頁，交訴98卷第33至35、7
    3至77頁、81至85頁，本院卷第40、606頁），核與證人即告
    訴人丁○○證述（見偵4119卷第10頁正反面）、丙○○陳述（見
    相162卷第18至19頁反面，偵4119卷第10頁）（上開證人下
    均逕稱姓名）情節相符，復有道路交通事故調查表及現場圖
    、事故現場與車損照片共33張、警方現場勘察報告、現場監
    視器影像檔案、監視器影像翻拍照片5張、新竹地檢署勘驗
    筆錄、國泰醫院診斷證明書各1份（見相162卷第25至27、29
    至48、77至104、106至107頁，偵4119卷第7至8、12頁）在
    卷可參。其次，被害人蔡煖汝（下逕稱姓名）係因本件車禍
    致死亡，亦經新竹地檢署檢察官督同法醫相驗明確，有該署
    相驗屍體證明書、檢驗報告、相驗照片、國立臺灣大學醫學
    院附設醫院新竹分院診斷證明書各1份（見相162卷第7、66
    至74、113至115頁反面）在卷可參。而丁○○確因本案車禍事
    故受有如事實一所示傷害、重傷害，又於110年6月10日因精
    神障礙（器質性腦病變合併中度智能障礙）程度重大，不能
    管理處分自己財產，不能為意思表示或受意思表示，不能辨
    識其意思表示之效果，而受監護宣告等情，有國泰醫院110
    年5月6日（110）竹行字第1100000203號函1份（見本院卷第
    551頁）、國泰醫院110年7月2日（110）竹行字第110000030
    5號函1份（見本院卷第561頁）、國泰醫院110年8月11日（1
    10）竹行字第1100000364號函1份（見本院卷第569頁）在卷
    可稽。
二、按「慢」字，用以警告車輛駕駛人前面路況變遷，應減速慢
    行，道路交通標誌標線號誌設置規則第163條定有明文。查
    被告駕駛上開車輛至前揭無號誌、繪有「慢」字標線之交岔
    路口，本應注意應減速慢行小心通過，而依當時天候晴、日
    間自然光線、柏油路面乾燥無缺陷、無障礙物，無不能注意
    等客觀情狀，被告竟疏未注意及此，未減速接近該交岔路口
    ，致2車發生碰撞，造成丁○○受有上開傷勢，蔡煖汝送醫不
    治死亡，被告就本件車禍事故之發生顯有違反前開交通安全
    規則所定注意義務之過失；且本件經送交通部公路總局新竹
    區監理所竹苗區車輛行車事故鑑定會鑑定，鑑定結果亦同此
    意見，認：「一、蔡煖汝駕駛普通輕型機車，行經無號誌路
    口，左方車未讓右方車先行，為肇事主因。二、甲○○駕駛自
    用小客車，行經劃有「慢」字之無號誌路口，未減速慢慢行
    ，小心通過，為肇事次因。」等語，此有交通部公路總局新
    竹區監理所109年7月1日竹監鑑字第1090129404號函檢附之
    鑑定意見書在卷可參（見偵4119卷第15至16頁反面），足徵
    被告確有前揭駕車過失，且其過失行為與丁○○之重傷害結果
    、蔡煖汝之死亡結果間，均具有相當因果關係。足認被告前
    開任意性自白與事實相符，堪以採信。
三、本案事證明確，被告犯行堪以認定，應予依法論科。
參、論罪科刑
一、按「稱重傷者，謂下列傷害：……六、其他於身體或健康，有
    重大不治或難治之傷害」，刑法第10條第4項第6款定有明文
    。次按刑法第10條第4項第6款之重傷，係指除去同項第1款
    至第5款之傷害而於身體或健康有重大不治或難治之傷害者
    而言；所謂於身體或健康有重大不治或難治之傷害，係指傷
    害重大，且不能治療或難於治療，於人之身體或健康有重大
    影響者而言（最高法院99年度台上字第2785號判決意旨參照
    ）。查丁○○因本案車禍，於109年2月28日因受有外傷性硬膜
    外出血、硬膜下血腫併出血及顱骨骨折、顏面骨骨折併右第
    三顱神經麻痺等傷害，由急診入加護病房並住院治療，迄10
    9年4月28日始出院，惟上開腦傷所導致之肢體協調障礙，行
    動需他人扶持，同時為高心理危機狀態，情緒易怒、起伏大
    ，難以控制自己情緒，需他人安撫與監督，認知層面受損，
    對危機事件的覺察與解釋不符合現實狀況，行為層面受損，
    欠缺執行日常事務的能力，皆需他人隨時在側監督與陪伴，
    而受監護宣告等情，業經認定如前，足認丁○○因本案車禍事
    故所受之傷勢，應已達刑法第10條第4項第6款所稱其他於身
    體或健康有重大難治傷害之重傷害程度。
二、核被告所為，係犯刑法第276條之過失致人於死罪、同法第2
    84條後段之過失傷害致人重傷罪。起訴書認被告涉犯刑法第
    284條前段過失傷害罪嫌，容有未洽，惟起訴之基本社會事
    實同一，且經本院當庭告知被告涉犯此部分罪名（見本院卷
    第601至602頁），無礙於被告防禦權行使，爰依刑事訴訟法
    第300條規定變更起訴法條。
三、被告以一過失行為致丁○○受重傷害、蔡煖汝死亡，乃一行為
    同時觸犯數罪名，為想像競合犯，應依刑法第55條之規定，
    從一重之過失致人於死罪處斷。
四、被告於肇事後，報案人或勤指中心轉來資料未報明肇事人姓
    名，新竹市警察局交通警察隊警員前往現場處理時，被告在
    場，於犯罪未被任何有偵查犯罪職權之機關或公務員發覺為
    肇事者前，當場承認為肇事人等情，有新竹市警察局交通警
    察隊第三組道路交通事故肇事人自首情形紀錄表在卷可稽（
    見相162卷第50頁），符合自首之要件，爰依刑法第62條前
    段之規定減輕其刑。
肆、撤銷改判之理由
一、原審認被告就上開犯行事證明確，而依法論罪科刑，固非無
    見。惟查：就丁○○因本案車禍事故，就醫治療後受有上開重
    傷害部分論以刑法第284條前段之過失傷害罪，容有誤會。
    檢察官以丁○○所受傷勢嚴重，且被告迄今未與丙○○、丁○○之
    家屬和解，認原審量刑過輕等語，提起上訴，為有理由，應
    予撤銷改判。
二、爰以行為人責任為基礎，審酌被告前無犯罪科刑紀錄，此有
    本院被告前案紀錄表1份（見本院卷第23頁）在卷可稽，其
    本應謹慎注意遵守交通規則，以維安全，竟疏未注意而致肇
    事，惟被告之過失程度為肇事次因（蔡煖汝之過失程度則為
    肇事主因），因而造成丁○○受有上揭重傷害之傷勢，另蔡煖
    汝因而死亡，使其等家屬痛失至親，所為應予非難，又被告
    自承投保之第三人責任險就每1人傷害／失能／死亡理賠額度
    為新臺幣（下同）200萬元、加保超額責任險1,000萬元，除
    保險公司之理賠金200萬元外，尚願另自行給付100萬元予被
    害人家屬，並試圖與丙○○及丁○○之代理人乙○○（下逕稱姓名
    ）和解，惟因金額差距過大而未能達成和解、賠償其等損害
    ，迄今保險公司已給付死亡強制責任險200萬元等情，有被
    告陳報狀1份所附保險單及保險金給付明細各1份（見本院卷
    第571至589頁）在卷可考，兼衡被告自陳擔任工程師、已婚
    、育有2名幼兒、與父母妻小同住家庭狀況、經濟普通、碩
    士畢業之智識程度，暨犯後坦承犯行之態度等一切情狀，量
    處如主文所示之刑。
三、查被告前未曾因受有期徒刑以上刑之宣告，素行良好，並有
    正當工作，因上開過失行為致罹刑典，雖因過失造成蔡煖汝
    生命喪失、丁○○受有重傷害，且迄未與被害人家屬達成和解
    ，然被告保有高額之第三人責任險，被害人家屬已先領得20
    0萬元保險金，被告亦表明除保險金外，尚願意另外給付100
    萬元予被害人家屬（已如前述）。乙○○當庭表示渠等請求檢
    察官提起上訴之目的是希望督促保險公司積極處理等語（見
    本院卷第607頁），可見本案無法達成和解之原因顯係因保
    險公司與被害人家屬對雙方過失比例存在歧見或因保險公司
    沒有積極處理所致，本院認倘民事判決確定雙方應負之過失
    責任比例後，被害人家屬應可期待依法領得合理且足額之理
    賠金，被告是否入監服刑與督促保險公司積極處理理賠事宜
    應屬二事。本院認被告經此偵、審程序及刑之宣告後，當知
    所警惕、小心行事，上開刑之宣告以暫不執行為適當，爰併
    依刑法第74條第1項第1款規定宣告緩刑3年，以啟自新。另
    斟酌被告之犯罪態樣、情節、原因及所生危害，認為有課予
    一定條件之緩刑負擔，以促使被告日後更加重視法規範秩序
    ，令被告從中記取教訓，並隨時警惕，建立正確法律觀念，
    爰依刑法第74條第2項第5款規定，命被告應向檢察官指定之
    政府機關、政府機構、行政法人、社區或其他符合公益目的
    之機構或團體，提供180小時之義務勞務，並依刑法第93條
    第1項第2款規定，諭知於緩刑期間內付保護管束。另被告上
    揭所應負擔之義務，乃緩刑宣告附帶之條件，依刑法第75條
    之1第1項第4款規定，違反上開負擔情節重大，足認原宣告
    緩刑難收預期效果，而有執行刑罰必要者，依刑法第75條之
    1第1項第4款規定，其緩刑之宣告仍得由檢察官向法院聲請
    撤銷，併此指明。
據上論斷，應依刑事訴訟法第369條第1項前段、第364條、第299
條第1項前段、第300條，刑法第276條、第284條後段、第55條、
第62條前段、第74條第1項第1款、第2項第5款、第93條第1項第2
款，判決如主文。
本案經檢察官陳韻中提起公訴，檢察官劉得為提起上訴，檢察官
孫冀薇、羅松芳到庭執行職務。
中　　華　　民　　國　　110 　年　　10　　月　　26　　日
                  刑事第十二庭  審判長法　官  陳如玲
                                      法　官  魏俊明
                                      法　官  蔡如惠
以上正本證明與原本無異。
如不服本判決，應於收受送達後20日內向本院提出上訴書狀，其
未敘述上訴之理由者並得於提起上訴後20日內向本院補提理由書
（均須按他造當事人之人數附繕本）「切勿逕送上級法院」。
                                      書記官   宗志強
中　　華　　民　　國　　110 　年　　10　　月　　26　　日
附錄：本案論罪科刑法條全文
中華民國刑法第276條
因過失致人於死者，處5年以下有期徒刑、拘役或50萬元以下罰
金。